【裁判字號】    98,台抗,266
【裁判日期】    980416
【裁判案由】    假扣押
【裁判全文】
最高法院民事裁定              九十八年度台抗字第二六六號
再 抗告 人  乙○○
訴訟代理人  陳正芳律師
上列再抗告人因與甲○○間聲請假扣押事件，對於中華民國九十
七年十月三十日台灣高等法院台南分院裁定（九十七年度重抗字
第三七號），提起再抗告，本院裁定如下：
    主  文
原裁定廢棄，應由台灣高等法院台南分院更為裁定。
    理  由
本件再抗告人向台灣台南地方法院（下稱台南地院）聲請就相對
人甲○○及債務人劉益成、劉建成、劉珀秀、劉美杏（下稱劉益
成等四人）之財產為假扣押，經該法院裁定准許，相對人對之提
起抗告，原法院以：依現行民事訴訟法第五百二十六條第一、二
項規定，請求及假扣押之原因，債權人如未先為釋明，縱就債務
人所應受之損害供法院所定之擔保者，亦不得命為假扣押，必因
釋明而有不足，並經債權人陳明願供擔保或法院認為適當者，始
得命供擔保後為假扣押。查再抗告人聲請假扣押，雖陳稱伊與相
對人及劉益成等四人於民國九十七年五月十五日訂立遺產分配協
議書，約定相對人及劉益成等四人願給付伊美金二千萬元，至遲
應於同年五月底前與伊協議付款期限，惟嗣經伊催告，彼等均置
之不理，而本件債權金額龐大，訴訟亦必曠日費時，唯恐相對人
及劉益成等四人處分、隱匿財產，為確保債權，避免將來難以強
制執行，願提供擔保請准予假扣押等語，並提出遺產分配協議書
、存證信函、傳真、財產歸屬資料清單、經濟部投資審議委員會
（下稱投審會）函及投資人申請名冊以為釋明。但查投審會函及
投資人申請名冊，尚與本件應否准予假扣押之認定無關；其餘遺
產分配協議書、存證信函及傳真等文件，充其量僅為請求原因之
釋明，對於相對人及劉益成等四人就其財產為不利益處分，將成
為無資力之狀態、或將隱匿無蹤、隱匿財產及故意增加負債等假
扣押之原因，並未提出任何證據釋明之，依上開說明，自不得命
為假扣押等詞，因而將台南地院之裁定廢棄，發回該法院處理。
惟查台南地院為裁定後，雖僅相對人提起抗告，但至九十七年九
月九日，債務人劉建成、劉珀秀、劉美杏等三人亦共同委任律師
為訴訟代理人到庭陳述，並提出抗告理由狀（見原法院卷八七、
九四、九八頁），則劉建成等三人之抗告是否合法？而原裁定僅
列甲○○為抗告人，則主文所載原裁定（即台南地院裁定）廢棄
，是否僅指甲○○部分？其餘債務人部分是否已確定？均欠明瞭
，尚待釐清。次按請求及假扣押之原因，應釋明之。前項釋明如
有不足，而債權人陳明願供擔保或法院認為適當者，法院得定相
當之擔保，命供擔保後為假扣押，民事訴訟法第五百二十六條第
一項、第二項定有明文。故債權人就假扣押之原因全未釋明時，
固不得以供擔保代之；惟如已釋明，僅係釋明不足，法院自仍得
命債權人供擔保後為假扣押。而所謂假扣押之原因，依同法第五
百二十三條第一項規定，係指有日後不能強制執行或甚難執行之
虞；稱「釋明」者，則係使法院就某事實之存否，得到大致為正
當之心證，即為已足，與「證明」係當事人提出之證據方法，足
使法院產生堅強心證，可以確信其主張為真實者，尚有不同。查
再抗告人於台南地院陳稱「依債務人劉珀秀書寫之字條，可證債
務人互通信息，表示欲將在美國房地出售，另台南縣龍崎鄉○○
段、中坑子段土地，台北縣五股鄉冷凍廠房地暨台南市○○路土
地均有意出售（見證一至證四）；且債務人在中國大陸投資設立
公司（證五），亦有處分在大陸投資之可能，即將來應在外國為
強制執行，依民事訴訟法第五百二十三條第二項規定，視為有日
後甚難執行之虞」等語，所指之證一至證四即係傳真、財產歸屬
資料清單等，證五即投審會函與投資人申請名冊，該函記載相對
人及劉益成等四人已先行間接在大陸地區投資，投資人申請名冊
則載明彼等之出資額；是依再抗告人之陳述及所提證據，能否謂
其就「有日後不能強制執行或甚難執行之虞」之假扣押原因，全
未釋明？如僅係釋明不足，則再抗告人已陳明願供擔保，其供擔
保是否不足以補釋明之不足？均非無疑。原裁定未予細究，即謂
依民事訴訟法第五百二十六條第一、二項規定尚不得命為假扣押
云云，已有可議；且既謂依該規定不得命為假扣押，可見已達可
為裁定之程度，何有發回台南地院另為處理之必要，原法院未自
為裁定，亦違背民事訴訟法第四百九十二條規定。再抗告論旨，
指摘原裁定違背法令，求予廢棄，非無理由。
據上論結，本件再抗告為有理由。依民事訴訟法第四百九十五條
之一第二項、第四百七十七條第一項、第四百七十八條第二項，
裁定如主文。
中    華    民    國  九十八  年    四    月   十六   日
                      最高法院民事第一庭
                          審判長法官  蕭  亨  國
                                法官  葉  勝  利
                                法官  高  孟  焄
                                法官  許  澍  林
                                法官  袁  靜  文
      本件正本證明與原本無異
                                      書  記  官
中    華    民    國  九十八  年    五    月    四    日
                                                      K


司法院資訊處製作；財團法人民間司法改革基金會備份。
